【裁判字號】    99,重訴,4
【裁判日期】    990825
【裁判案由】    損害賠償
【裁判全文】
臺灣臺東地方法院民事判決               99年度重訴字第4號
原      告  富邦人壽保險股份有限公司
法定代理人  丙○○
訴訟代理人  甲○○
            潘聖元
被      告  乙○○
上列當事人間刑事附帶民事請求損害賠償事件，經本院刑事庭以
98年度重附民字第4號裁定移送民事庭審理，本院於民國99年8月
11日言詞辯論終結，判決如下
    主    文
被告應給付原告新臺幣伍佰捌拾玖萬貳仟肆佰壹拾壹元，及自民
國九十八年十月三日起至清償日止按年利率百分之五計算之利息
。
原告以新臺幣壹佰玖拾陸萬肆仟壹佰拾柒元供擔保後，得假執
行。
    事 實 及 理 由
壹、程序方面
一、按訴狀送達後，原告不得將原訴變更或追加他訴。但擴張或
    減縮應受判決事項之聲明者，不在此限，民事訴訟法第 255
    條第1項第3款定有明文。查原告起訴時係聲明請求被告應給
    付原告新臺幣（下同）6,410,958 元，暨自起訴狀繕本送達
    被告翌日起至清償日止，按週年利率5%計算之利息。嗣於民
    國99年6月8日準備程序中，變更為被告應給付原告5,892,41
    1 元，及自起訴狀繕本送達被告翌日起至清償日止，按週年
    利率5%計算之利息，核屬聲明之減縮，應予准許。
二、被告經合法通知，未於言詞辯論期日到場，核無民事訴訟法
    第386 條各款所列情形，爰依原告聲請，由其一造辯論而為
    判決。
貳、實體方面
一、原告主張：
(一)安泰人壽保險股份有限公司（下稱安泰人壽公司）與富邦人壽
  保險股份有限公司（下稱富邦人壽公司）合併，富邦人壽公司
  為存續公司。被告自84年10月6日起至96年6月26日止，任職安
  泰人壽公司，擔任業務主管期間，竟違反業務襄理合約書第5
  條第3 項約定及業務品質評議辦法，多次以詐欺、侵占等方式
  取得保險費、解約金及保險業務佣金，分述如下。
1.訴外人陳冠吟、陳冠中及陳冠文部分：
  被告於90年3月12日向上開保戶詐取保險費共計360,000元：
    訴外人陳進義為其子女陳冠吟、陳冠中與陳冠文投保（保單
    號碼：陳冠吟Ｚ000000000-00、08；陳冠中Ｚ000000000-00、
    08；陳冠文Ｚ000000000-00、08），被告於90年3月12日偽稱
    需先繳交首期保險費，遂持專收取新訂保險契約保險費之預
    收首期保險費送金單（下稱首期保險費送金單），向陳進義
    收取每人各120,000元，共計360,000元之保險費。陳進義以
    現金交付，被告竟挪為己用。另將上開保險契約之首期保險
    費以陳進義填寫之「金融機構轉帳繳費申請書」交回，故應
    繳納之保險費即因轉帳方式自陳進義之金融帳戶繳交。
  被告於90年10月23日向上開保戶詐取保險費共計478,060元
    ：被告於90年10月23日以首期保險費送金單，向陳進義偽稱
    係收取陳冠吟、陳冠中與陳冠文（保單編號Ｚ000000000 -00
    、Ｚ000000000-00與Ｚ000000000-00）保險契約之續期保險費
    ，分別為175,822元、151,178元及151,060元，共計478,060
    元。陳進義以現金交付被告。然前開保險契約於89年4月7日
    投保時即已繳交首年度之年繳保險費，於90年10月23日當時
    ，並無須繳交保險費。
  被告於91年4月15日侵占保險費共計476,064元：被告於91年
    4 月15日以首期保險費送金單，向陳進義偽稱係收取陳冠文
    、陳冠吟與陳冠中上開序號第3 號保險契約之續期保險費，
    陳進義以現金交付，但被告未繳回公司，致保險契約於91年
    停效。
  被告於92年5月31日侵占保險費共計485,480元：被告於92年
    5 月31日以首期保險費送金單，向陳進義偽稱係收取陳冠文
    、陳冠吟與陳冠中上開序號第3 號已停效之保險契約續期保
    險費，陳進義以現金交付，但被告未繳回公司。
  被告於92年9月12日侵占保單還款金額518,547元：被告於92
    年9 月12日發函予陳進義，通知就陳冠文、陳冠吟與陳冠中
    等人序號第9 號保險契約向原告辦理之保單貸款，應予清償
    。陳進義即簽發面額518,547元之支票乙紙（支票號碼：AT0
    000000）以作清償之用，被告竟挪為己用，嗣於93年6 月15
    日始繳回該筆貸款。
  被告於93年6月11日侵占保險費共計478,122元：被告於93年
    6 月11日以首期保險費送金單，向陳進義偽稱係收取陳冠文
    、陳冠吟與陳冠中上開序號第3 號已停效之保險契約續期保
    險費，陳進義以現金交付，但被告未繳回公司。
  被告於93年10月18日詐取業務佣金共計21,174元：被告於93
    年10月18日偽造蘇慧娟簽名，填寫要保書，藉以虛增陳冠吟
    、陳冠中與陳冠文保單編號Ｚ000000000-00、Ｚ000000000-00
    、Ｚ000000000-00 之保險契約，謊報保險業績，詐取三筆虛
    增保險契約之業務佣金分別為6,892元、7,036元、7,246 元
    ，合計21,174元。
  被告於94年7月7日侵占保險費共計483,208元：被告於94 年
    7月7日以首期保險費送金單，向陳進義偽稱係收取陳冠文、
    陳冠吟與陳冠中上開序號第3 號已停效之保險契約續期保險
    費，陳進義以現金交付，但被告未繳回公司。
  合計上開至為2,782,108元。
2.訴外人蘇慧娟部分：
  被告於89年3月13日詐取保險費274,350元：蘇慧娟即陳進義
    之妻於89年3 月13日投保（保單號碼Ｚ000000000-0），被告
    先以編號01618G之首期保險費送金單向其收取保險費274,35
    0元，但未繳回公司。俟該保險契約於89年4月11日核保通過
    後，即於同日以編號54051F之首期保險費送金單向蘇慧娟收
    取保險費289,060元繳回公司。
  被告於91年5月10日詐取保險費271,905元：被告於91年5月1
    0日，向蘇慧娟偽稱係收取所投保保單編號Ｚ000000000-00之
    保險契約續期保險費，蘇慧娟遂簽發面額271,905 元支票乙
    紙（支票號碼：AR0000000 ）交付，被告逕將該支票存入帳
    戶中兌現，詐得該筆款項。而蘇慧娟原應繳納之保險費則以
    金融機構轉帳方式繳交。
  被告於93年6月21日詐取解約金926,943元、詐取業務佣金14
    5,000元，共計1071,943元：被告於93年6月21日偽造蘇慧娟
    簽名於「『OldFriends獨享優惠專案』保險契約（保單）轉
    換申請書」，將蘇慧娟Ｚ000000000-00 保險契約之主契約保
    險金額由20,000,000元變更為1,000,000 元，取得公司退還
    之解約金926,943 元並挪為己用。被告並於同日偽造蘇慧娟
    簽名填寫要保書，再以詐得之解約金繳交首期保險費，藉以
    虛增保單號碼Ｚ000000000-00 之保險契約，謊報保險業績，
    詐得該筆虛增保險契約業務佣金145,000元。
  被告於93年9月10日詐取保險費共計500,000元：被告於93年
    9 月10日，向蘇慧娟偽稱係收取上開虛增但實際未投保之保
    單號碼Ｚ000000000-00 之保險契約保險費，蘇慧娟簽發面額
    分別為200,000元及300,000元之支票2紙（支票號碼：AP000
    0000、AP0000000）交付，被告逕將該2紙支票存入帳戶中兌
    現，挪為己用。
  合計上開至為2,118,198元。
3.訴外人陳進義部分：
  被告於89年3月13日侵占保險費389,670元：被告於89年3月1
    3日利用陳進義投保（保單號碼Ｚ000000000-0），以編號016
    19G之首期保險費送金單向其收取保險費389,670元。但未繳
    回公司，致保險契約未繳費而不生效力。
  被告於90年1月8日侵占保險費312,256元：被告於90年1 月8
    日利用陳進義投保（保單號碼Ｚ000000000-0），以編號4581
    1H之首期保險費送金單向其收取保險費312,256 元，但未繳
    回公司，致保險契約未繳費而不生效力。
  被告於93年3月8日詐取解約金197,179元、詐取業務佣金93,
    000元，共計290,179元：被告於93年3月8日偽造陳進義簽名
    於「『OldFriends獨享優惠專案』保險契約轉換申請書」，
    將陳進義保單編號Ｚ000000000-00 保險契約之主契約保險金
    額由5,000,000元變更為1,000,000元，取得公司退還之解約
    金197,179 元並挪為己用。被告並於同日偽造陳進義簽名，
    填寫要保書，再以詐得之解約金繳交首期保險費，藉以虛增
    保單號碼Ｚ000000000-00 之保險契約，謊報保險業績，詐得
    該筆虛增保險契約業務佣金93,000元。
  合計上開至為992,105元。
(三)被告辦理保險業務之際，私自挪用保險費達4,509,115 元，向
  原告公司詐領業務佣金有259,174元、侵占保單貸款金額為518
  ,547元、解約金為1,124,122元，共計6,410,958 元，其中518
  ,547元已繳回。被告雖曾以書面承諾返還欠款，並開立本票擔
  保，詎原告屢次催討均置若罔聞，爰依契約關係、民法第179
  條、第184第1項、第188條第3項及委任契約等規定，擇一請求
  判決原告勝訴等語。並聲明：1.被告應給付原告5,892,411 元
  ，及自起訴狀繕本送達翌日起至清償日止按年利率5%計算之利
  息。2.願供擔保請准宣告假執行。
二、被告則以：未於言詞辯論期日到場，僅提出書面表示對法院
    判決結果完全接受，均無異議，並不再表示任何辯解等語。
三、本院得心證之理由：
(一)原告主張事實，業據提出ING 安泰人壽業務同仁日結資料查詢
  ；陳冠吟Ｚ000000000-00、08保險契約要保書；陳冠中Ｚ000000
  000-00、08保險契約要保書；陳冠文Ｚ000000000-00、08 保險
  契約要保書；編號06238J、06239J、06240J預收首期保險費送
  金單；銀行請款紀錄；編號98461J、98460J、98459J預收首期
  保險費送金單；陳冠吟Ｚ000000000-00 保險契約要保書；陳冠
  中Ｚ000000000-00保險契約要保書；陳冠文Ｚ000000000-00保險
  契約要保書；編號994ACN、995ACN、996ACN預收首期保險費送
  金單；編號279AFC、277AFC、278AFC預收首期保險費送金單；
  業務聯繫函；面額518,547元支票；編號54753-5、54752-6、5
  4751-7 預收首期保險費送金單；陳冠吟Ｚ000000000-00保險契
  約要保書；陳冠中Ｚ000000000-00保險契約要保書；陳冠文Ｚ00
  0000000-00保險契約要保書；業務佣金明細表3紙；編號00000
  00、0000000、0000000預收首期保險費送金單；編號01618G預
  收首期保險費送金單；編號54051F預收首期保險費送金單；Ｚ0
  00000000-0 保險契約要保書；面額271,905元支票；銀行請款
  紀錄；蘇慧娟之『OldFriends獨享優惠專案』保險契約（保單
  ）轉換申請書；Ｚ000000000-00保險契約要保書；編號54751-7
  預收首期保險費送金單；業務佣金明細表乙紙；面額30萬元及
  20萬元支票2紙；編號01619G預收首期保險費送金單；編號458
  11H預收首期保險費送金單；陳進義之『Ol dFriends獨享優惠
  專案』保險契約（保單）轉換申請書；Ｚ000000000-00、08 保
  險契約要保書；編號23863-9 預收首期保險費送金單；業務佣
  金明細表乙紙；陳進義、蘇慧娟聲明書2紙；被告聲明書3紙暨
  本票乙紙為證（以上均為影本。見本院98年度重附民字第4 號
  卷第8-107頁）。另被告經本院以98年度訴字第172號刑事判決
  判處連續犯詐欺取財罪、連續犯業務侵占罪、連續犯行使偽造
  私文書罪等罪確定在案（見本院98年度訴字第172 號刑事卷宗
  ）。堪信被告為原告之區經理，係受委任之人，詐取及侵占保
  險費無訛。復觀之被告聲明書記載其任職期間確實曾向保戶收
  取保費或保單貸款5,027,662 元未交還等語，惟此係尚未計入
  被告詐領之業務佣金在內，另參以被告簽發同額之本票乙紙等
  情，益徵被告確有挪用保險費、保單貸款金額、詐領業務佣金
  及解約金之行為屬實。
(二)按稱委任者，謂當事人約定，一方委託他方處理事務，他方允
  為處理之契約。受任人因處理委任事務，所收取之金錢、物品
  及孳息，應交付於委任人。受任人以自己之名義，為委任人取
  得之權利，應移轉於委任人；民法第528條及第541條分別定有
  明文。職是，被告收取保戶繳納之保險費應交與原告，竟未交
  付，即已違反委任契約義務甚明。
(三)次按無法律上之原因而受利益，致他人受損害者，應返還其利
  益。雖有法律上之原因，而其後已不存在者，亦同；民法第17
  9條亦有明文。復依兩造訂定之業務襄理合約書第5條約定，「
  甲方（即被告）明瞭並切結遵守下列之行為準則，如有違反願
  接受乙方（即原告）解任並撤銷業務員登錄資格之處罰並賠償
  乙方因此所受之損害」。準此，被告挪用保戶之保單貸款金額
  及解約金，以致原告受有損害，自應返還或賠償其所受利益。
(四)再觀之上開兩造訂定之業務襄理合約書第3條第2項，「甲方所
  招攬之保險契約若未經乙方承保....或該保險契約因任何原因
  無效....或甲方違反改換件辦法者，乙方不給付甲方此部分原
  承保或減少之額度所應得之工資、各類獎金或承攬報酬，已發
  放者，甲方應返還之....」約定，堪認原告主張被告擅自以保
  戶名義訂定保險契約所獲得之業務佣金應予返還等語，即屬有
  據。
(五)綜上各節，被告就上開事實表示均無異議，核屬自認無疑。末
  按受任人為自己之利益，使用應交付於委任人之金錢或使用應
  為委任人利益而使用之金錢者，應自使用之日起，支付利息。
  如有損害，並應賠償；民法第542 條定有明文。又給付無確定
  期限者，債務人於債權人得請求給付時，經其催告而未為給付
  ，自受催告時起，負遲延責任。其經債權人起訴而送達訴狀，
  或依督促程序送達支付命令，或為其他相類之行為者，與催告
  有同一之效力。遲延之債務，以支付金錢為標的者，債權人得
  請求依法定利率計算之遲延利息。應付利息之債務，其利率未
  經約定，亦無法律可據者，週年利率為5 ﹪，民法第229條第2
  項、第233條第1項前段、第203 條分別定有明文。準此，本件
  給付係屬未定期限，原告請求被告應給付原告5,892,411元，
  及自起訴狀繕本送達翌日即98年10月3 日起至清償日止按年利
  率5%計算之利息，應屬有據。
(六)原告陳明願供擔保請准宣告假執行，核無不合，爰酌定相當擔
  保金額准許之。
四、本件係原告於刑事訴訟程序中附帶提起之民事損害賠償事件
    ，經本院刑事庭依刑事訴訟法第504條第1項規定裁定移送前
    來，而刑事附帶民事訴訟本無徵收裁判費，且本件於審理過
    程，並無支付其他費用，是本件無訴訟費用，併此敘明。
五、據上論結，原告之訴有理由，依民事訴訟法第385條第1項、
    第390條第2項規定，判決如主文。
中    華    民    國    99    年    8     月    25    日
                  民事庭  審判長法  官  李芳南
                                法  官  楊憶忠
                                法  官  傅曉瑄
以上正本係照原本作成
如對本判決上訴，須於判決送達後20日內向本院提出上訴狀，如
委任律師提起上訴者，應一併繳納上訴審裁判費。
中    華    民    國    99    年    8     月    25    日
                                書記官  莊惠如

司法院資訊處製作；財團法人民間司法改革基金會備份。
